臺灣高等法院刑事判決
108年度交上訴字第199號
上  訴  人  臺灣臺北地方檢察署檢察官  
被      告  周晉呈


上列上訴人因被告過失致死案件，不服臺灣臺北地方法院108年
度審交訴字第39號，中華民國108年9月30日第一審判決（起訴案
號：臺灣臺北地方檢察署107年度偵字第19526號），提起上訴，
本院判決如下：
    主  文
原判決撤銷。
周晉呈犯過失致人於死罪，處有期徒刑陸月，如易科罰金，以新
臺幣壹仟元折算壹日。
    事  實
一、周晉呈以駕駛計程車為業，係從事業務之人，於民國107年7
    月30日上午10時21分許，駕駛車牌號碼000-00號營業小客車
    沿臺北市松山區塔悠路由南往北行駛，行經塔悠路與延壽街
    口，本應注意在設有左右轉彎專用車道之交岔路口，直行車
    不得占用轉彎專用車道，而當時天候晴、日間自然光線、柏
    油路面乾燥無缺陷或障礙物，視距良好，並無不能注意之情
    事，竟未注意及此，於直行通過上開路口時，行駛於最內側
    之左轉彎專用車道，適魏顯祥騎乘車牌號碼000-000號普通
    重型機車搭載魏銘儀（其受傷部分，業於偵查中撤回過失傷
    害告訴）沿延壽街由西向東駛至該路口，欲左轉駛入塔悠路
    ，本應注意車前狀況及兩車並行之間隔，並隨時採取必要之
    安全措施，竟疏未注意其通過延壽街停止線時，前方號誌雖
    為黃燈，惟行進中、尚在塔悠路由北向南路口時，前方號誌
    已轉為紅燈，而塔悠路南北向已轉為綠燈，仍逕自左轉駛入
    塔悠路南往北內側車道，以致遭周晉呈駕駛之上開車輛左前
    車頭撞及。魏顯祥雖經送往內湖三軍總醫院救治，仍因受有
    頭部外傷併顱骨骨折、嚴重腦挫傷及顱內出血、右側第六與
    第七肋骨骨折併血胸、腦血循環衰竭等傷害，於同年8月5日
    凌晨4時31分不治死亡。周晉呈則於肇事後，經警據報到場
    處理但尚未知悉何人肇事前，當場向警承認肇事而接受訴追
    、裁判。
二、案經魏顯祥妻王寶琴、子魏銘萱訴由臺北市政府警察局松山
    分局報告臺灣臺北地方檢察署檢察官偵查起訴。
　　理  由
壹、證據能力部分：
    按被告以外之人於審判外之陳述，雖不符刑事訴訟法第159
    條之1至第159條之4之規定，而經當事人於審判程序同意作
    為證據，法院審酌該言詞陳述或書面陳述作成時之情況，認
    為適當者，亦得為證據。又當事人、代理人或辯護人於法院
    調查證據時，知有第159條第1項不得為證據之情形，而未於
    言詞辯論終結前聲明異議者，視為有前項之同意，同法第15
    9條之5亦有明定。查本件檢察官及被告就本判決下列所引被
    告以外之人於審判外陳述之證據能力均不予爭執，迄至言詞
    辯論終結，亦未對該等證據之證據能力聲明異議，本院審酌
    該些供述證據作成時，核無違法取證或其他瑕疵，認為以之
    作為本案之證據屬適當，自有證據能力。其餘資以認定被告
    犯罪事實之非供述證據，均查無違反法定程序取得之情形，
    依刑事訴訟法第158條之4反面規定，亦具證據能力。
貳、實體部分：
一、認定犯罪事實所憑之證據及理由
　㈠上開犯罪事實，業據被告周晉呈於警詢、偵查、原審、本院
    準備程序及審理時，均坦承不諱（見相驗卷第5至9頁、第24
    頁背面、偵卷第107頁、原審卷第73、127頁、本院卷第46、
    80頁），核與證人王寶琴、魏銘儀於警詢、偵查中所證述之
    情節大致相符（見相驗卷第10至11、24頁、偵卷第17至19、
    106、107頁背面），復有道路交通事故現場圖、道路交通事
    故調查㈠、㈡、道路交通事故肇事人自首情形紀錄表、延壽街
    與塔悠路口號誌詳細運作圖、臺北市政府道路交通事故照片
    各1份（見偵卷第53、61、63、67、69、71至79頁）、臺北
    市政府消防局救護紀錄表1份、台北市松山分局偵辦延壽塔
    悠路口車禍擷取照片8幀（見相驗卷第13至19頁）及行車紀
    錄器影像光碟1片在卷可稽（見相驗卷第13至19頁），並有
    臺北市車輛行車事故鑑定委員會108年1月10日北市裁鑑字第
    1076083017號鑑定意見書、臺北市政府交通局108年4月26日
    北市交安字第1083001151號之鑑定覆議函各1 份附卷可參（
    見偵卷第153至157、179至183頁）。又被害人因本件車禍事
    故受有頭部外傷併顱骨骨折、嚴重腦挫傷及顱內出血、右側
    第六與第七肋骨骨折併血胸、腦血循環衰竭等傷害，經送往
    國防醫學院三軍總醫院內湖院區急診救治，仍因於同年8月5
    日凌晨4時31分不治死亡，嗣經檢察官會同檢驗員相驗，認
    被害人之死亡之先行原因為硬腦膜下出血，最終因神經性休
    克死亡等情，有國防醫學院三軍總醫院病歷、診斷證明書、
    臺灣臺北地方檢察署相驗屍體證明書、檢驗報告書各1
    份附卷可參（見偵卷第29至33頁、相驗卷第25至30、35至67
    頁），足見被告上開之任意性自白與事實相符，堪以採信。
　㈡按汽車行駛在設有左右轉彎專用車道之交岔路口，直行車不
    得占用轉彎專用車道，道路交通安全規則第98條第2項定有
    明文。被告既合法考領駕駛執照，具有通常智識能力、社會
    經驗，其駕駛車輛自應注意上開道路交通安全之相關規定，
    而依上開道路交通事故調查報告表所載，當時天候為晴，有
    日間自然光線，路面鋪裝柏油，且乾燥無缺陷、無障礙物，
    視距良好，並無不能注意情事，被告竟疏未注意，於上開時
    、地，駕駛車輛欲直行，而行駛至本案交岔路口時，竟貿然
    佔用左轉之轉彎專用車道，逕行直行通過，乃致不及閃避而
    撞擊被害人所駕駛之機車，被害人並因而受傷不治死亡，是
    被告對於其駕駛營業小客車肇事，致使被害人受傷不治死亡
    之行為具有過失責任一節，至為灼然，且被告之過失行為與
    被害人受傷不治死亡之間，顯然具有相當因果關係。
　㈢再按汽車（含機車）行駛時，駕駛人應注意車前狀況及兩車
    並行之間隔，並隨時採取必要之安全措施，道路交通安全規
    則第94條第3項定有明文；圓形黃燈用以警告車輛駕駛人及
    行人，表示紅色燈號即將顯示，屆時將失去通行路權，此觀
    道路交通標誌標線號誌設置規則第206條第4款規定亦明。經
    查，參酌前揭行車紀錄器影像及現場監視畫面翻拍照片所示
    ，畫面時間10：25：07~10：25：10許見塔悠路與延壽街，
    塔悠路南往北方向號誌為紅燈狀態，10：25：11許見被害人
    車輛沿延壽街西往東方向行經西側行人穿越道，10：25：12
    許見事故路口塔悠路南往北方向號誌轉換為綠燈狀態（圓頭
    綠），被害人車輛仍持續前行，10：25：13至10：25：16許
    見被害人與被告兩車於塔悠路南往北方向第1車道上發生碰
    撞；另依該路口時制計畫顯示，被害人車輛可通行時向為第
    3時向，且第3時向含黃燈3秒及全紅2秒。再依前開影像顯示
    ，塔悠路南北向號誌於10：25：12轉為第1時向運作（綠燈
    狀態），以此推析，10：25：10~12之2秒期間為第3時向號
    誌之全紅期間，惟被害人於10：25：11沿塔悠路西往東方向
    行經西側行人穿越道，自應注意路權即將喪失，應更加注意
    路口狀況，然被害人駕駛過程疏於注意前方號誌變換情形及
    其他車輛行駛動態，以致未注意被告駕駛之車輛前來，亦未
    能採取必要之安全措施，此有前揭延壽街與塔悠路口號誌詳
    細運作圖、臺北市政府道路交通事故照片、台北市松山分局
    偵辦延壽塔悠路口車禍擷取照片8幀及行車紀錄器影像光碟1
    片在卷可稽（見相驗卷第13至19頁），且本案經臺北市車輛
    行車事故鑑定會、臺北市政府交通局車輛行車事故鑑定覆議
    會，分別鑑定及覆議本件肇事原因所持之見解亦相同，認被
    害人駕車未注意號誌轉換為肇事主因，有上開鑑定意見書、
    鑑定覆議函在卷可憑，固堪認被害人就本件車禍之發生亦有
    過失。惟刑法之過失致死罪，祇以加害人之有過失為致死亡
    之一原因為已足，不因被害人亦有過失而影響於犯罪之成立
    ，但得審酌各方過失程度，為量刑輕重之標準，有關被害人
    與有過失乙節，僅係被告與被害人間民事賠償責任之過失比
    例分配問題，並不因此影響被告刑事過失責任有無之認定，
    是本件被害人對於本件交通事故之發生雖與有前揭過失，仍
    不能解免被告應負之過失責任。
  ㈣告訴人雖主張被告另有超速行駛及未注意車前狀況之過失情
    形，然查：
  ⒈告訴人依卷內所附影像光碟畫面，認為影像時間2分48秒239
    ，被告車頭行進至塔悠路南側停止線時，被害人機車已在被
    告車輛前方；影像時間2分49秒435，已發生碰撞，經告訴人
    自行至肇事路口測量，由塔悠路南側停止線至塔悠路北側人
    行道之距離約1762公分，被告車輛自停止線行進至塔悠路北
    側行人穿越道而發生碰撞僅有1.19秒，行進距離為1762公分
    ，換算時速即有每小時53.3公里，該路段速限為時速50公里
    ，被告顯然超速云云，惟觀之上開影像時間2分48秒239之截
    圖影像（見原審卷第63-1頁），被告駕駛車輛之車輛已超越
    該行車紀錄器所設置之車輛約半個車身，且被告車頭位置十
    分靠近行人穿越道，顯然此時被告之車輛已超越塔悠路南側
    之停止線相當距離，告訴人認此時被告之車輛始自塔悠路南
    側停止線行進，並以之為計算時速之基礎，自非正確，是告
    訴人以前述計算方式主張被告應有超速之情形，尚屬無據。
　⒉再依告訴人所舉影像時間2分48秒239、2分49秒435之截圖（
    見原審卷第63-1、63-2頁），可知自被告通過系爭路口可見
    被害人駕駛機車之時間點，迄至撞擊發生之時間點，其間僅
    1.196秒。而一般駕駛人煞車反應時間（含觸發、感知、判
    斷、鬆開油門、煞車、開始有效煞車）約為1.6秒【文獻來
    源：Paul L.Olson ,Human Factor ,Vol.28 No.1,c1986】
    」之所需時間（參國立交通大學105 年10月3 日交大管運字
    第1051010736號函，此亦為本院辦理相類似車禍案件所週知
    之事項）。因此，被告於案發時係於綠燈狀態直行通過路口
    ，突遇被害人自左前方欲駛入塔悠路由南往北方向，並駛至
    被告駕駛之車前，其間發生時間僅有1.196秒，兩車距離相
    近，實難認在客觀上之時間上及空間上，被告能有餘裕注意
    並採取必要之防範措施，自難遽認被告就本件車禍之發生尚
    有未注意車前狀況之過失，告訴人此部分主張，亦難認可採
    。　　
　㈤綜上所述，本件事證明確，被告之犯行洵堪認定，應依法論
    科。
二、論罪科刑
  ㈠按行為後法律有變更者，適用行為時之法律。但行為後之法
    律有利於行為人者，適用最有利於行為人之法律，刑法第2
    條第1項定有明文。查被告行為後，刑法第276條規定業於10
    8年5月29日修正公布，並於同年5月31日生效施行。修正前
    刑法第276條規定：「因過失致人於死者，處2年以下有期徒
    刑、拘役或2千元以下罰金（第1項普通過失致人於死罪）。
    從事業務之人，因業務上之過失犯前項之罪者，處5年以下
    有期徒刑或拘役，得併科3千元以下罰金（第2項業務過失致
    死罪）。」，修正後刑法第276條則規定：「因過失致人於
    死者，處5年以下有期徒刑、拘役或50萬元以下罰金。」，
    修正後之規定，已刪除原條文第2項業務過失致人於死罪之
    規定。本件被告所為，依修正前刑法之規定，係犯修正前刑
    法第276條第2項之業務過失致人於死罪，依修正後刑法之規
    定，則係犯修正後刑法第276條之過失致人於死罪。又依刑
    法施行法第1條之1第2項前段規定，刑法分則編所定罰金就
    其原定數額提高為30倍，亦即修正前刑法第276條第2項規定
    犯該罪得併科新臺幣9萬元以下罰金。經比較修正前刑法第2
    76條第2項及修正後刑法第276條之規定，其最重主刑均為5
    年以下有期徒刑，最高度刑均相同，而修正前刑法第276條
    第2項之規定，無選科罰金刑，且得併科罰金刑；修正後刑
    法第276條第1項規定，則有選科罰金刑，且無併科罰金刑，
    依刑法第35條第3項之規定，修正後之規定對被告較為有利
    ，依刑法第2條第1項但書之規定，應適用修正後刑法第276
    條之規定論處。
  ㈡核被告所為，係犯修正後刑法第276條之過失致死罪。又被告
    在犯罪後，在有偵查權限之警察機關尚未知悉犯人前，主動
    向前來現場處理之警員承認為肇事人而接受裁判等情，有臺
    北市政府警察局道路交通事故肇事人自首情形紀錄表1份在
    卷為佐（見偵卷第67頁），核與自首要件相符，爰依刑法第
    62條前段之規定減輕其刑。
三、撤銷原判決之理由及量刑之審酌：
　㈠原審審理結果，以被告犯行罪證明確，予以論罪科刑，固非
    無見。惟查：被告行為後，刑法第276條之規定業於108年5
    月29日修正公布，且於同年5月31日生效施行，被告所為經
    比較修正前、後法律之規定，應適用修正後刑法第276 條之
    規定論處，詳如前述，原審認被告犯修正前刑法第276條第2
     項之業務過失致死罪，容有未洽。
　㈡檢察官依循告訴人之請求提起上訴，上訴理由略以：本件被
    告犯後未取得告訴人之原諒，僅起立道歉，且該起立道歉係
    應法官要求始為之，況被告本同意每月賠償1萬元，嗣改口
    稱僅能賠5千元，出爾反爾，難認有何真摯誠意，原審所量
    處之刑度難符告訴人期待，亦難收懲儆之效，請求撤銷原判
    決，更為適當之判決等語。惟查：
　⒈按刑事審判旨在實現刑罰權之分配的正義，故法院對有罪被
    告之科刑，應符合罪刑相當之原則，使輕重得宜，罰當其罪
    ，以契合社會之法律感情，此所以刑法第57條明定科刑時應
    審酌一切情狀，尤應注意該條所列10款事項以為科刑輕重之
    標準，俾使法院就個案之量刑，能斟酌至當。至於量刑輕重
    ，係屬事實審法院得依職權自由裁量之事項，苟其量刑已以
    行為人之責任為基礎，並斟酌刑法第57條各款所列情狀，而
    未逾越法定刑度或有濫用權限情事，即不得任意指為違法（
    最高法院75年度台上字第7033號判例、103年度台上字第36
    號判決意旨參照）。
　⒉原審判決既於量刑時，已以行為人之責任為基礎，並依上揭
    規定說明審酌被告駕駛營業用自小客車，本應注意在設有左
    右轉彎專用車道之交岔路口，直行車不得占用最內側轉彎專
    用車道，而當時並無不能注意之情事，竟未注意及此，於直
    行通過時，逕自行駛於最內側之左轉彎專用車道，致與斯時
    騎乘普通重型機車駛入該路口之被害人魏顯祥發生碰撞，致
    被害人受傷不治死亡，對被害人遺族及全體社會形成永難彌
    平之憾事，犯罪所生實害非輕，犯行之違法性程度不容小覷
    ，惟考量被害人未注意號誌轉換為肇事主因，被告直行車占
    用內側轉彎專用車道則為肇事次因，足認被告之義務違反程
    度顯較被害人為輕；又本案被告固未能與告訴人王寶琴及魏
    銘萱達成刑事和解，惟考量本案未能達成和解係因被告現失
    業中，平時尚需負責扶養1名12歲子女及年邁雙親，致僅能
    以每月給付告訴人新臺幣5,000元之方式賠償損害，然此賠
    償方式為告訴人所拒，可知被告並非毫無賠償意願之人，並
    已盡其促成和解之真摯努力，加以被告尚於原審準備程序中
    亦當庭起立道歉，益徵被告並非犯後毫無悔意之人，非不得
    對被告之量刑為有利之認定；併兼衡被告犯後坦承犯行，當
    得推認被告已生悔悟、贖罪之意識，並為其明瞭本案犯行罪
    責程度之表徵；併兼衡被告家境勉持，離婚，育有1名12歲
    之子女，現以打零工為生，每月平均收入約3萬元，平時需
    扶養前揭子女及年邁雙親，並積欠朋友約70至80萬元等一般
    情狀所呈現之被告與家庭、社會之連結性等一切情狀，而量
    處有期徒刑6月，併諭知易科罰金之折算標準。經核原審判
    決之量刑，既未逾越法定刑度，亦未濫用自由裁量權限，自
    無違法之可言。況國家刑罰權之行使，兼具一般預防及特別
    預防之目的，故被告犯後態度，乃屬量刑之一端，其中有無
    與被害人達成和解進而賠償損失，僅為認定犯後態度事由之
    一，且達成和解與否之原因甚多，尚難一概而論，而告訴人
    亦已提出附帶民事訴訟請求損害賠償，被告最終仍須透過民
    事確定判決而承擔應負之賠償責任，法院尚不宜將刑事責任
    與民事賠償過度連結，而科以被告不相當之刑，以免量刑失
    衡，是檢察官以原審業已審酌被告未能與告訴人達成和解之
    事由，上訴請求法院加重被告刑度，難謂可採。
　㈢綜上，檢察官上訴意旨主張原審判決量刑過輕，指摘原判決
    不當，雖無理由，惟原判決既有上開可議之處，即屬無可維
    持，應由本院撤銷改判。爰審酌被告駕駛上開營業小客車違
    反前揭注意義務，致撞擊被害人而肇事，並造成被害人因本
    件車禍受有上開傷害死亡之結果，其雖非為肇事主因，然其
    過失情節仍非屬輕微，所生危害程度甚為重大，亦造成被害
    人家屬天人永隔、無法彌補之傷痛，兼衡被告高中肄業之智
    識程度，家境勉持之家庭經濟狀況，於原審自陳離婚，育有
    1名12歲之子女，現以打零工為生，每月平均收入約3萬元，
    平時需扶養前揭子女及年邁雙親，另積欠朋友約70至80萬元
    債務之生活狀況與經濟能力，暨其於警詢、偵查、原審及本
    院審理時，始終坦承犯行之犯後態度，惟迄至本院辯論終結
    時止，仍未與被害人家屬達成和解，未能取得被害人家屬之
    諒解等一切情狀，量處如主文第2 項所示之刑，並諭知易科
    罰金之折算標準，以示懲儆。
四、末按緩刑為法院刑罰權之運用，旨在獎勵自新，祇須合於刑
    法第74條所定之條件，法院本有自由裁量之職權。而關於緩
    刑之宣告，除應具備一定條件外，並須有可認為以暫不執行
    刑罰為適當之情形，始得為之。法院行使此項裁量職權時，
    應受比例原則、平等原則等一般法律原則之支配；但此之所
    謂比例原則，指法院行使此項職權判斷時，須符合客觀上之
    適當性、相當性及必要性之價值要求，不得逾越，用以維護
    刑罰之均衡；而所謂平等原則，非指一律齊頭式之平等待遇
    ，應從實質上加以客觀判斷，對相同之條件事實，始得為相
    同之處理，倘若條件事實有別，則應本乎正義理念，予以分
    別處置，禁止恣意為之，俾緩刑宣告之運用，達成客觀上之
    適當性、相當性與必要性之要求（最高法院99年度台上字第
    7994號判決意旨參照）。查被告前曾於95年間因妨害自由案
    件，經法院判處有期徒刑4月確定，於95年6月6日易科罰金
    執行完畢，其於有期徒刑執行完畢5年以內，固未曾因故意
    犯罪受有期徒刑以上刑之宣告，有本院被告前案紀錄表在卷
    為憑，然考量被告本件行車過失非屬輕微，造成被害人死亡
    之嚴重結果，且迄今尚未與被害人家屬達成和解，亦未能得
    到被害人家屬之諒解，核其犯罪情節，自當予以非難，非可
    輕啟寬典，認並無暫不執行被告刑罰為適當之情事，自不宜
    宣告緩刑，併此說明。
據上論斷，應依刑事訴訟法第369條第1項前段、第364條、第299
條第1項前段，刑法第2條第1項但書、修正後刑法第276條、刑法
第62條前段、第41條第1項前段，刑法施行法第1條之1第1項、第
2項前段，判決如主文。
本案經檢察官羅嘉薇提起公訴，檢察官林秀濤提起上訴，檢察官
陳昱旗到庭執行職務。
中　　華　　民　　國　 109　　年　　3 　　月　　31　　日
                  刑事第二十三庭審判長法　官  李釱任
                                      法　官  梁耀鑌
                                      法　官  連育群
以上正本證明與原本無異。
如不服本判決，應於收受送達後20日內向本院提出上訴書狀，其
未敘述上訴之理由者並得於提起上訴後20日內向本院補提理由書
（均須按他造當事人之人數附繕本）「切勿逕送上級法院」。
                                      書記官  廖紫喬
中　　華　　民　　國　　109 　年　　3 　　月　　31　　日
108年5月29日修正後中華民國刑法第276條
因過失致人於死者，處五年以下有期徒刑、拘役或五十萬元以下
罰金。